臺灣高等法院臺中分院民事裁定
110年度抗字第391號
抗  告  人  臺中市○區○○○○○

法定代理人  林榮村  

相  對  人  廖三慶  
            李月春  
            洪春玉  
            鍾蓮英  
上  四  人
訴訟代理人  蕭文濱律師            
相  對  人  黃朱玉嬌(即黃純仁之承受訴訟人)

            黃秋紅(即黃純仁之承受訴訟人)

            黃清繁(即黃純仁之承受訴訟人)

            黃秋媚(即黃純仁之承受訴訟人)

            黃秋娥(即黃純仁之承受訴訟人)



上列當事人間請求交付存簿印章等事件，抗告人對於中華民國11
0年8月6日臺灣臺中地方法院109年度訴更一字第2號所為裁定，
提起抗告，本院裁定如下：
    主  文
抗告駁回。
抗告訴訟費用由抗告人負擔。
    理  由
一、抗告意旨略以： 　　
    抗告人臺中市北區泉興福德祠(下稱福德祠)前主任委員黃純
    仁前於民國106年3月3日召開臨時常委監委會，在臺中市議
    員賴○○見證下，協議黃純仁日後仍無法召開常委會時，與會
    委員依照福德祠管理暨組織章程(下稱系爭章程)第10條規定
    推派，及黃純仁指定周○○代理主任委員。嗣後由常務監事楊
    建立於106年9月18日召集臨時監委會，循此模式以周○○代理
    主任委員。周○○復於107年4月27日經全體信徒代表10分之1
    以上聯署請求，召開信徒代表大會，並據此選任林榮村為主
    任委員，即屬合法；林榮村等人復向臺灣臺中地方法院(下
    稱臺中地院)，表明會議目的(改選委員會與監察委員會)及
    召集事由，應可類推適用民法第51條規定，經臺中地院108
    年度聲字第199號裁定(下稱199裁定)，准許召開信徒代表大
    會，並據以選任林榮村為主任委員，亦屬合法。再者，福德
    祠管委員會與臺中市泉興福德發展協會(下稱系爭協會)全體
    會員代表均相同，且系爭協會理事長亦為林榮村，則福德祠
    於原法院起訴時逕列林榮村為法定代理人，應屬合法。縱認
    林榮村未合法取得主任委員資格，惟福德祠會員代表共30人
    ，林榮村為30人會員之一，本件訴訟標的之法律關係，係請
    求相對人應將所侵占款項、存摺及其他無權占有物返還福德
    祠，林榮村亦得以個人名義，為全體會員之利益，請求相對
    人將侵占款項等物返還全體會員代表。詎原法院未審酌上情
    ，且未通知楊建立、賴○○到庭作證，遽認林榮村非合法選任
    之主任委員，及其法定代理權有欠缺，即有違誤。爰提起本
    件抗告，請求廢棄原裁定，並發回原法院。
二、相對人廖三慶、李月春、洪春玉、鍾蓮英陳述意見略以：
　  周○○先後於107年4月27日、108年8月5日擅自召集信徒代表
    大會，並非福德祠合法成立之意思機關，該等會議所為決議
    自始不成立，則其選任林榮村為管理委員，林榮村並進而當
    選主任委員，應屬無效，則林榮村自非福德祠之法定代理人
    。至系爭協會與福德祠為不同組織，系爭章程已明定主任委
    員產生之程序及職權，並無由系爭協會理事長擔任主任委員
    之規定。又原審原告為非法人團體福德祠，並非自然人林榮
    村，且請求返還寄託物或所有物，亦非回復共有物，則抗告
    論旨謂本件由林榮村以其個人名義，為福德祠之利益或為會
    員代表30人之利益起訴，請求返還共有物云云，顯與事實不
    符。是原裁定以福德祠未遵期補正法定代理人為由，駁回其
    第一審之訴，應無不合。　　　
三、按法定代理權有無欠缺，不問訴訟程度如何，法院應依職權
    調查之。法定代理權有欠缺但可以補正者，審判長應定期間
    命其補正，如逾期不為補正，其訴為不合法，應以裁定駁回
    之，此為民事訴訟法第249條第1項第4款所明定。經查：
　㈠依系爭章程第9條「本祠管理委員互選5人為常務委員，並由 
    管理委員就常務委員中，選舉1人為主任委員，任期3年，連
    選得連任1次為限，主任委員對內綜理祠務，對外代表本祠.
    ..」、第10條「主任委員因故不能執行職務或廢弛職務時，
    由常務委員中互推選一(人)代理職務，出缺1個月內辦理補
    選」、第12條第1項「每屆管理委員會及監察會應於任期屆
    滿，國曆元月15日以前，由主任委員召開信徒代表大會改選
    之」、第16條「監察委員會之職權如左：監察管理 委員會
    執行信徒代表大會決議事項。監察管理委會處理日常祠務
    。稽核日常財務收支事項及審查年度決算。監察財物之維
    護與管理事項」、第17條「本祠信徒代表大會訂於每年元月
    15日前召開，由主任委員召集，必要時經常務委員會提出，
    得加開臨時會...」等規定內容【見臺中地院107年度訴字第
    1967號卷(下稱1967號卷)一第84-85頁】，可知福德祠係由
    管理委員會主任委員為代表人(即法定代理人)，且系爭章程
    已就主任委員選舉程序、任期、因故不能執行職務或廢弛職
    務之代理補選方式，及管理委員及監察委員改選方式與職權
    ，暨信徒代表大會召集程序均詳為規定。
　㈡抗告論旨雖以由會員代表連署推派及黃純仁指定由周○○代理
    主任委員，召集107年4月27日信徒代表大會，據以任林榮村
    為主任委員。惟依系爭章程規定可知，福德祠信徒代表大會
    須由主任委員召集，無由依市議員協調，或由監委會決定，
    且無會員代表連署產生信徒代表大會召集人之規定，更無任
    期已屆滿之黃純仁(按自95年1月擔任主任委員，任期2任共6
    年，見第1967號卷一第6頁)指定召集人召集信徒大會之餘地
    。是楊建立召開臨時監委會，及賴○○議員見證協調各情，俱
    非林榮村有無取得法定代理權之證據方法，應無訊問或究明
    之必要。抗告論旨以原審未訊問楊建立及賴○○為由，指摘原
    裁定認定林榮村無代理權不當，應非可採。
　㈢本院109年度上字第143號判決亦認由周○○代理主任委員，召
    集107年4月27日信徒代表大會，並選任林榮村為主任委員，
    其召集不合系爭章程規定，故該次選任林榮村為福德祠之管
    理委員，並進而當選主任委員之程序，應屬不合法(見原審
    卷第230-231頁)。
　㈣抗告論旨復以林榮村等人另向臺中地院聲請召集信徒代表大
    會，經199號裁定准許召集信徒代表大會，並於108年8月5日
    召集信徒代表大會，選舉林榮村為主任委員。惟199號裁定
    業經臺中地院109年度抗更一字第1號裁定廢棄，其主要廢棄
    理由，係以系爭章程，就管理委員會主任委員不能執行職務
    或廢弛職務時應如何處置既有明文規定，則系爭章程內容應
    無所謂「漏洞」存在，自無類推適用民法第51條第3項規定
    ，聲請法院裁定准許召開信徒大會，並據以改選主任委員之
    餘地；及黃純仁於107年9月15日死亡，福德祠管理委員會於
    107年12月3日第11屆第5次常務委員臨時會議，由常務委員
    互推舉陳瑞宗為代理主任委員，並由陳瑞宗以代理主任委員
    身分於107年12月13日召開第11屆第10次管理委員會，推選
    新信徒代表；更於108年1月3日召開第12屆第1次信徒代表大
    會，於該次信徒代表大會選出盧冬松為主任委員；嗣盧冬松
    因故辭卸主任委員職務，又於108年5月25日召開第12屆第1
    次臨時信徒代表大會及108年6月25日召開第12屆第1次監委
    會議推選陳瑞宗為主任委員各情，因此駁回林榮村等人召開
     信徒代表大會之聲請，復經本院110年度非抗字第75號裁定
    維持在案(見原審卷第239-272頁)。基此，福德祠經199號裁
    定准許召集信徒代表大會，並於108年8月5日召集信徒代表
    大會，選舉林榮村為主任委員，自非合法。
　㈤福德祠因土地問題無法取得合法立案，故成立系爭協會，據
    以登記不動產，系爭章程第20條固定有明文(見第1967號卷
    第86頁)。惟福德祠主任委員之選舉及代理方式，系爭章程
    第9、10條既有明定，核無由系爭協會理事長擔任主任委員
    之規定。抗告論旨以林榮村為系爭協會理事長，故將之列為
    福德祠之法定代理人，據以主張其法定代理權無欠缺，應非
    可採。  
　㈥本件原審原告為福德祠，而非林榮村，是抗告論旨謂林榮村
    以其個人名義，為福德祠之利益或為會員代表之利益起訴云
    云，核屬另一法律關係，亦非林榮村有法定代理權之憑據。
　㈦本件由林榮村代理福德祠於107年6月25日提起本件訴訟，其
    法定代理權顯有欠缺，經原法院先於108年6月4日言詞辯論
    期日當庭諭知應補正法定代理權之欠缺(見第1967號卷二第2
    45頁背面 )，復於110年6月1日裁定命應於30日內具狀補正
    法定代理權，逾期未補正者，即駁回其第一審之訴，此裁定
    已於110年6月7日合法送達福德祠(見原審卷第287-291頁)，
    福德祠起訴迄今近4年，仍未遵期補正，原裁定據此駁回其
    第一審之訴及假執行之聲請，即無不合。
四、從而，抗告論旨猶執前詞，指摘原裁定不當，求予廢棄，為
    無理由，應予駁回。
五、據上論結，本件抗告為無理由，依民事訴訟法第495條之1第
    1項、第449條第1項、第95條、第78條，裁定如主文。 　　
中　　華　　民　　國　  110 　　年　　11　月　  30  　日
    　　      民事第二庭  審判長 法　官  楊 國 精
　　　　　　　　　　　　         法　官  陳 得 利
      　　　　　　　　　　       法  官  陳 正 禧
正本係照原本作成。             
如提起再抗告者應於裁定送達後10日內向本院提出抗告理由狀（
須按照他造人數附具繕本）並繳納抗告裁判費新臺幣1,000元，
同時委任律師或具有律師資格之關係人為代理人。因疫情而遲誤
不變時間，得向法院聲請回復原狀。

                                 書記官  陳 三 軫    
　　
中　　華　　民　　國　　110 　年　　11　　月　　30　　日